ACORDAO-COMPLETO-2406077

ACÓRDÃO 7151/2020 ATA 22/2020 - SEGUNDA CÂMARA

VISTOS, relatados e discutidos estes autos referentes à Tomada de Contas Especial instaurada pela Fundação Nacional de Saúde contra a Sra. Maria Celma Veloso da Silva, ex-prefeita (gestão 2009-2012) , o Sr. Gileno Campos Gouveia Filho, ex-prefeito (gestão 2013-2016) e a Cogepac Arquitetura e Engenharia, Consultoria, Gestão e Planejamento de Cidades Ltda., empresa contratada para a execução das obras, em face da não consecução dos objetivos pactuados por meio do Termo de Compromisso TC/PAC 66/2012, celebrado entre a Prefeitura Municipal de Ferreiros/PE e a referida Fundação, que tinha por objetivo a construção de 84 módulos sanitários do tipo 1 naquela municipalidade. 
ACORDAM os Ministros do Tribunal de Contas da União, reunidos em sessão da 2ª Câmara, ante as razões expostas pelo Relator, em:
9.1. excluir o Sr. Gileno Campos Gouveia Filho do rol de responsáveis desta tomada de contas especial;
9.2. com fundamento nos arts. 1º, inciso I, 16, inciso III, alínea c e § 2º, 19, caput, e 23, inciso III, da Lei 8.443/1992, julgar irregulares as contas da Sra. Maria Celma Veloso da Silva e da empresa Cogepac Arquitetura e Engenharia, Consultoria, Gestão e Planejamento de Cidades Ltda., condenando-os, em solidariedade, ao pagamento das quantias abaixo especificadas, atualizadas monetariamente e acrescidas dos juros de mora, calculados a partir das correspondentes datas até a efetiva quitação, abatendo-se na execução, os valores já devolvidos, nos termos do enunciado 128 da Súmula de Jurisprudência do TCU, fixando-lhes o prazo de 15 (quinze) dias, a contar do recebimento da notificação, para que comprovem, perante o Tribunal (art. 214, inciso III, alínea a, do Regimento Interno/TCU) , o recolhimento da dívida a favor da Fundação Nacional de Saúde, na forma da legislação em vigor:
	Data de ocorrência
	Valor histórico (R$) 
	Tipo

	21/8/2012
	94.754,35
	D

	4/1/2013
	157.017,90
	D

	30/1/2015
	19.959,03
	C

9.3. aplicar à Sra. Maria Celma Veloso da Silva e à firma Cogepac Arquitetura e Engenharia, Consultoria, Gestão e Planejamento de Cidades Ltda., de forma individual, a multa prevista no art. 57 da Lei 8.443/1992, no valor de R$ 35.000,00 (trinta e cinco mil reais) , fixando-lhes o prazo de 15 (quinze) dias, a contar da notificação, para que comprovem, perante o Tribunal (art. 214, inciso III, alínea a, do Regimento Interno/TCU) , o recolhimento da dívida ao Tesouro Nacional, atualizada monetariamente desde a data deste Acórdão até a data do efetivo recolhimento, se for paga após o vencimento, na forma da legislação em vigor;
9.4. autorizar, caso requerido, nos termos do art. 26 da Lei 8.443/1992, o parcelamento das dívidas em até 36 (trinta e seis) parcelas mensais e sucessivas, sobre as quais incidirão os correspondentes acréscimos legais (débito: atualização monetária e juros de mora; multa: atualização monetária) , esclarecendo aos responsáveis que a falta de pagamento de qualquer parcela importará no vencimento antecipado do saldo devedor, sem prejuízo das demais medidas legais;
9.5. autorizar, desde logo, a cobrança judicial das dívidas a que se refere este Acórdão, caso não atendidas as notificações, nos termos do art. 28, inciso II, da Lei 8.443/1992;
9.6. remeter cópia deste Acórdão à Procuradoria da República no Estado de Pernambuco, com fundamento no art. 16, § 3º, da Lei 8.443/1992 c/c o § 7º do art. 209 do Regimento Interno do TCU.

Tomada de Contas Especial instaurada pela Fundação Nacional de Saúde em face da não consecução dos objetivos pactuados por meio de termo de compromisso celebrado entre prefeitura municipal e a referida Fundação.

Segunda Câmara

Município de Ferreiros/PE.

3. Responsáveis: Maria Celma Veloso da Silva (XXX.828.834-XX), Gileno Campos Gouveia Filho (XXX.014.634-XX) e Cogepac Arquitetura e Engenharia, Consultoria, Gestão e Planejamento de Cidades Ltda. (11.238.777/0001-05).

Ana Arraes (Presidente).

13.1. Ministros presentes: Ana Arraes (Presidente), Augusto Nardes, Aroldo Cedraz e Raimundo Carreiro.
13.2. Ministra que alegou impedimento na Sessão: Ana Arraes (Presidente).
13.3. Ministros-Substitutos presentes: Marcos Bemquerer Costa (Relator) e André Luís de Carvalho.

ACORDAO-COMPLETO-2527630

Acórdão de Relação 1005/2022 - Segunda Câmara

Acórdão de Relação

MARCOS BEMQUERER

Trata o processo da Tomada de Contas Especial instaurada pela Superintendência Estadual da Fundação Nacional de Saúde em Pernambuco contra a Sra. Maria Celma Veloso da Silva, na condição de Prefeita na gestão 2009-2012, o Sr. Gileno Campos Gouveia Filho, na condição de Prefeito na gestão 2013-2016, e a Cogepac Arquitetura e Engenharia, Consultoria, Gestão e Planejamento de Cidades Ltda., na qualidade de empresa contratada, em face da não consecução dos objetivos pactuados por meio do Termo de Compromisso TC/PAC 66/2012, celebrado entre o Município de Ferreiros/PE e a referida Fundação.
2.	A TCE em análise é decorrente do Acórdão 3756/2015-TCU-Segunda Câmara (peça 59) , de relatoria do Ministro-Substituto André Luís de Carvalho, mediante o qual determinou-se à Superintendência Estadual da Funasa no Estado de Pernambuco (Suest/PE) a análise do Termo de Compromisso 66/2012, instaurando, caso pertinente, Tomada de Contas Especial e informando o TCU a respeito das providências adotadas.
3.	A Secretaria Federal de Controle Interno certificou a irregularidade das contas (peças 91 a 93) e a autoridade ministerial atestou haver tomado conhecimento dessa conclusão (peça 94) .
4.	No Tribunal, a Secretaria de Controle Externo de Tomada de Contas Especial - SecexTCE elaborou resumo do iter processual e empreendeu exame técnico da matéria por meio da instrução inserta à peça 111, que reproduzo em parte e com ajustes de forma:
"HISTÓRICO
3.	De acordo com as informações contidas no termo (peça 7) e no respectivo plano de trabalho (peça 3) , o instrumento de repasse em testilha teve por objeto a construção de 84 módulos sanitários do tipo 1 naquela municipalidade, cuja vigência estabelecida foi de 24 meses a partir da assinatura do ajuste, ou seja, no período de 8/6/2012 a 8/6/2014, nos termos da cláusula nona, com prazo final para prestar contas em até sessenta dias após o término da vigência (peça 81) .
4.	Para executá-lo, foram previstos R$ 517.548,27, sendo R$ 500.000,00 a cargo da União e R$ 17.548,27 a título de contrapartida municipal. Não obstante o pactuado, os recursos federais foram parcialmente liberados em uma única parcela, no montante de R$ 250.000,00, cujo crédito em conta bancária específica ocorreu em 22/6/2012, mediante a ordem bancária 2012OB804625, emitida em 21/6/2012 (peça 11) .
5.	Compulsando os autos, observa-se que a superintendência da Funasa no estado de Pernambuco, enquanto entidade responsável pela fiscalização originária da aplicação dos recursos públicos federais por ela repassados ao ente municipal, fiscalizou as obras em três oportunidades, com os seguintes contornos:
Tabela 1 - Vistorias técnicas da Funasa
	Relatório
	Data de emissão
	Data da vistoria
	Execução física

	1º
	24/7/2013
	13/6/2013
	14,06%

	2º
	21/7/2014
	1º/5/2014
	29,83%

	3º
	20/10/2015
	3/9/2015
	45,24%

	Fonte: relatórios expedidos pela Funasa (peças 19, p. 34-36 e 60-61) .

6.	As obras também foram vistoriadas pela equipe técnica da prefeitura que, após visita in loco realizada em 18 e 19/2/2014, constatou que, naquela oportunidade, o projeto não estava sendo observado pela empresa contratada pelo poder público, as medidas estavam foram do previsto e a obra se encontrava paralisada há mais de sessenta dias. Dos 42 módulos sanitários previstos com a liberação da primeira parcela do ajuste, 41 unidades haviam sido pagas, sendo que 23 unidades apresentavam inconsistências com o projeto e rachadura na estrutura, em que pese consideradas prontas; 16 unidades com alvenaria levantada, sem coberta e com a fossa e o sumidouro inconclusos; e 2 unidades não iniciadas (peça 24, p. 4-18) .
7.	Diante disso, a Controladoria do Município de Ferreiros/PE expediu o Relatório de Auditoria do Sistema de Controle Interno 001, de 28/2/2014, com recomendações à gestão municipal no sentido de adotar providências na esfera jurídica, dar ciência ao Tribunal de Contas do Estado de Pernambuco, encaminhar a prestação de contas à Funasa, assim como realizar o distrato com a empresa contratada com a devida aplicação de multa (peça 24, p. 19-22) .
8.	Ademais, o objeto do ajuste em tela foi fiscalizado pela Coordenadoria de Controle Externo do Tribunal de Contas do Estado de Pernambuco. Conforme se observa no relatório de auditoria elaborado em 19/8/2014 (peça 46, p. 5-16) , naquela ocasião, identificou-se que a obra estava paralisada há mais de um ano e a execução física dos serviços contratados em desconformidade com a situação financeira do contrato, uma vez que os quantitativos contidos nos boletins de medição não correspondiam àqueles efetivamente executados e foram pagos de forma antecipada, bem como sem o atesto da engenharia fiscal da prefeitura.
9.	Ao final, a Corte de Contas de Pernambuco deliberou pelo encaminhamento de toda a documentação levantada à Funasa e ao TCU, nos termos do Acórdão TCE-PE 1644/14, da relatoria da Conselheira Teresa Duere, exarado em 23/12/2014 (peça 48) .
10.	Em seguida, tomando como base as constatações de ordem técnica e os documentos apresentados a título de prestação de contas final, nos termos do Parecer Financeiro 006/2016, datado de 23/2/2016 (peça 66) , a análise financeira da Funasa acerca da aplicação dos valores geridos pelo ente municipal concluiu pela não aprovação no montante de R$ 237.134,68, correspondente a valores inerentes à primeira parcela repassada.
11.	Caracterizadas as irregularidades e esgotadas as medidas administrativas internas sem a obtenção do ressarcimento do débito causado aos cofres da União, o órgão instaurador, em seu Relatório de Tomada de Contas Especial 01/2017, emitido em 2/5/2017 (peça 90) , com a indicação circunstanciada das providências adotadas pela autoridade administrativa no instrumento de repasse em questão, pugnou pela imputação solidária de débito, no montante original de R$ 237.134,68, à Sra. Maria Celma Veloso da Silva, na condição de ex-prefeita no período de 2009-2012, ao Sr. Gileno Campos Gouveia Filho, na condição de ex-prefeito entre 2013 e 2016, e à Cogepac Arquitetura e Engenharia, Consultoria, Gestão e Planejamento de Cidades Ltda., na qualidade de empresa contratada, em razão da impugnação total do objeto ocasionada pelo não alcance dos objetivos previstos no Termo de Compromisso TC/PAC 66/2012 (Siafi 672452) , firmado com a Funasa para construção de 84 módulos sanitários do tipo 1 no município de Ferreiros/PE.
12.	Consoante demonstrado nos quadros de peça 91, p. 5-6, os responsáveis arrolados foram devidamente notificados pela Funasa acerca das irregularidades constatadas em sede de análise da prestação de contas final com a ocorrência de dano ao erário para apresentação de justificativas ou devolução dos recursos impugnados. A Cogepac Arquitetura e Engenharia, Consultoria, Gestão e Planejamento de Cidades Ltda. se manteve silente. Já as defesas apresentadas pela Sra. Maria Celma Veloso da Silva e pelo Sr. Gileno Campos Gouveia Filho não foram suficientes para afastar os apontamentos do órgão instaurador subsistindo, dessa forma, o motivo que legitimou a instauração desta tomada de contas especial, conforme demonstra a análise do tomador à peça 91, p. 6.
13.	O Relatório de Auditoria 737/2018 (peça 91) contém a devida manifestação acerca dos quesitos mencionados no art. 4º, inciso V e § 1º, da Instrução Normativa - TCU 71, de 28 de novembro de 2012, tendo concluído aquela instância de controle pela irregularidade das presentes contas com os mesmos contornos do instaurador, conforme Certificado de Auditoria 737/2018 (peça 92) e Parecer do Dirigente do Órgão de Controle Interno 737/2018 (peça 93) .
14.	Em Pronunciamento Ministerial (peça 94) , o Ministro de Estado da Saúde, na forma do art. 52, da Lei 8.443, de 16 de julho de 1992, atesta haver tomado conhecimento das conclusões do Controle Interno, em obediência aos ditames previstos na Instrução Normativa - TCU 71, de 28 de novembro 2012.
15.	Uma vez remetidos os autos a este Tribunal para fins de apreciação e julgamento, em sede de instrução preliminar (peça 95) , a análise dos pressupostos de procedibilidade previstos na IN/TCU 71/2012 verificou que não havia óbices preliminares que impedissem o prosseguimento desta tomada de contas especial, uma vez que não se configurou o transcurso de mais de dez anos entre o fato gerador e a primeira notificação válida dos responsáveis pela autoridade administrativa competente. Ademais, o valor atualizado do débito apurado (sem juros) em 1º/1/2017 era superior a R$ 100.000,00, na forma estabelecida dos arts. 6º, inciso I, e 19 da IN/TCU 71/2012, modificada pela IN/TCU 76/2016.
16.	Em seguida, após as considerações técnicas acerca da apuração dos fatos, identificação dos responsáveis e quantificação do dano para fins de ressarcimento, a instrução preliminar concluiu com a seguinte proposta de encaminhamento (peça 94, p. 10-11) :
'61. Diante do exposto, submetem-se os autos à consideração superior, propondo ao Tribunal:
61.1. realizar a citação dos responsáveis abaixo qualificados, com fundamento nos arts. 10, § 1º, e 12, incisos I e II, da Lei 8.443/1992 c/c o art. 202, incisos I e II, do Regimento Interno deste Tribunal, para que, no prazo de quinze dias, apresentem alegações de defesa quanto às irregularidades detalhadas a seguir:
Irregularidade: não comprovação da boa e regular aplicação dos recursos federais repassados por força do Termo de Compromisso TC/PAC 66/2012, em razão da inexecução parcial do objeto com vícios construtivos e estruturantes que impediram o regular funcionamento da fração executada com adequada operabilidade dos módulos sanitários do tipo 1, localizados na zona rural do município de Ferreiros/PE.
Dispositivos violados: art. 70, parágrafo único, da Constituição Federal de 1988; art. 93 do Decreto-Lei 200/1967; arts. 66, 76, 116, § 3º, inciso II, da Lei 8.666/1993; arts. 64, 68, inciso II, e art. 82, § 1º, inciso II, alínea 'a', da Portaria Interministerial 507/2011 (vigente à época) ; e cláusula terceira, alínea 'b', incisos VII e VIII, do Termo de Compromisso TC/PAC 66/2012.
Qualificação dos responsáveis:
Nome/CPF/função/gestão: Sra. Maria Celma Veloso da Silva, XXX.828.834-XX, Prefeita do Município de Ferreiros/PE, 2009-2012.
Conduta: na qualidade de gestora máxima do ente municipal e do instrumento de repasse, realizar os pagamentos dos serviços contratados para a construção de 42 módulos sanitários do tipo 1 com vícios construtivos e estruturantes, em quantitativos medidos não correspondentes àqueles efetivamente executados, adimplidos de forma antecipada e sem o atesto da engenharia fiscal da prefeitura.
Nexo de Causalidade: a realização de desembolsos por serviços realizados em desacordo com as especificações técnicas exigidas nos projetos e em desconformidade com a situação financeira do contrato e com a finalidade do ajuste propiciou a paralisação das obras, a imprestabilidade da fração executada e, consequentemente, a materialização do prejuízo ao erário. 
Culpabilidade: não há excludentes de ilicitude, de culpabilidade e de punibilidade; é razoável supor que o responsável tinha consciência da ilicitude de sua conduta; era exigível conduta diversa da praticada, qual seja, realizar os pagamentos dos serviços após a conclusão e atesto do fiscal da obra, de acordo com todas as especificações técnicas exigidas nos projetos e em conformidade com a situação financeira do contrato relacionado ao Termo de Compromisso TC/PAC 66/2012.
Nome/CNPJ/função: Cogepac Arquitetura e Engenharia, Consultoria, Gestão e Planejamento de Cidades Ltda., 11.238.777/0001-05, empresa contratada.
Conduta: receber o montante correspondente à construção de 42 módulos sanitários do tipo 1 sem que tenha realizado todos os serviços de acordo com as especificações técnicas exigidas nos projetos, em prejuízo do regular funcionamento e operabilidade da fração de 45,24% dos 50,00% previstos, executada com vícios construtivos e estruturantes, nos termos constatados pela vistoria técnica da Funasa; e emitir boletins de medição com quantitativos não correspondentes àqueles efetivamente executados.
Nexo de Causalidade: ao emitir notas fiscais cujos montantes correspondem ao custo de 42 módulos sanitários do tipo 1, sem ter executado fielmente todos os itens previstos no plano de trabalho e no projeto, bem como, ao receber o valor total em momentos anteriores ao da execução e em valores discrepantes com os faturados, a contratada propiciou a paralisação das obras, a imprestabilidade da fração executada e, dessa forma, contribuiu para a materialização do prejuízo ao erário constatado.
Culpabilidade: não há excludentes de ilicitude, de culpabilidade ou de punibilidade; é razoável supor que a empresa, por meio de seu representante legal, tinha consciência da ilicitude de sua conduta; era exigível da empresa, por meio de seu representante legal, conduta diversa daquela que foi adotada, qual seja, a de realizar adequadamente todos os serviços previstos nos projetos, possibilitando o regular funcionamento e a adequada operabilidade dos módulos sanitários do tipo 1 nos Sítios Jocundo, Panorama, Barra, Vilão, Araçá, Cutias e Santa Marta, localizados no município de Ferreiros/PE, assim como receber os valores apenas após a execução dos serviços e em correspondência com os quantitativos medidos e faturados.
	e/ou recolha aos cofres da Fundação Nacional de Saúde a quantia abaixo indicada, referente à irregularidade e aos elementos de responsabilização acima descritos, atualizada monetariamente a partir da respectiva data até o efetivo recolhimento, abatendo-se na oportunidade a quantia eventualmente ressarcida, na forma da legislação em vigor;
	Valor original (R$) 
	Data da ocorrência
	Tipo

	91.542,18
	21/8/2012
	D

	157.017,90
	4/1/2013
	D

	19.959,03
	30/1/2015
	C

Valor atualizado até 20/3/2019: R$ 333.257,34'
17.	Com a aquiescência dos dirigentes da unidade técnica, nos termos dos pronunciamentos uníssonos (peças 96-97) , a proposta foi, então, submetida ao Ministro-Relator Marcos Bemquerer, que, conforme o Despacho de 25/3/2019 (peça 98) , acolheu-a integralmente, ocasião em que foram promovidas as citações, da seguinte forma:
Tabela 2 - Citação dos responsáveis
	Destinatário
	Expediente
	Data da ciência

	Sra. Maria Celma Veloso da Silva
	Ofício 9802/2019-TCU/Seproc (peça 106) 
	20/11/2019 (peça 107) 

	Cogepac Arquitetura e Engenharia, Consultoria, Gestão e Planejamento de Cidades Ltda.
	Ofício 4920/2019-TCU/Seproc (peça 101) 
	18/7/2019 (peça 103) 

	Fonte: processo TC Processo 040.991/2018-0.

18.	Não obstante, apesar de devidamente notificadas, compulsando os autos, observa-se que as responsáveis epigrafadas se mantiveram silentes perante esta Corte de Contas e, desta forma, não se manifestaram quanto às irregularidades a eles imputadas, no prazo regimental fixado. Ademais, em pesquisa realizada na base de dados deste Tribunal em 25/3/2020, observa-se que não há documentos pendentes de juntada nestes autos que guardem relação com eventuais alegações de defesa apresentadas ainda que intempestivas.
19.	Assim, os autos foram, então, encaminhados à unidade técnica para fins de instrução e consequente apreciação no mérito pelo Tribunal, após a prévia manifestação do Parquet de Contas.
EXAME TÉCNICO
20.	O exame técnico ora proposto compreende a análise das revelias configuradas, tomando como base a irregularidade a elas atribuída em específico, no âmbito da preliminar, em cotejo com os elementos comprobatórios constantes dos autos e os argumentos que possam ser aproveitados em favor deles em manifestações colhidas na fase interna desta Tomada de Contas Especial, acaso existentes.
21.	Preliminarmente, cumpre tecer breves considerações sobre a forma como são realizadas as comunicações processuais no TCU. A esse respeito, destacam-se o art. 179, do Regimento Interno do TCU (Resolução 155, de 4/12/2002) e o art. 4º, inciso III, § 1º, da Resolução TCU 170, de 30 de junho de 2004, in verbis:
'Art. 179. A citação, a audiência ou a notificação, bem como a comunicação de diligência, far se-ão:
I - mediante ciência da parte, efetivada por servidor designado, por meio eletrônico, fac-símile, telegrama ou qualquer outra forma, desde que fique confirmada inequivocamente a entrega da comunicação ao destinatário;
II - mediante carta registrada, com aviso de recebimento que comprove a entrega no endereço do destinatário;
III - por edital publicado no Diário Oficial da União, quando o seu destinatário não for localizado
 (...) 
Art. 3º As comunicações serão dirigidas ao responsável, ou ao interessado, ou ao dirigente de órgão ou entidade, ou ao representante legal ou ao procurador constituído nos autos, com poderes expressos no mandato para esse fim, por meio de:
I - correio eletrônico, fac-símile ou telegrama;
II - servidor designado;
III - carta registrada, com aviso de recebimento;
IV - edital publicado no Diário Oficial da União, quando o seu destinatário não for localizado, nas hipóteses em que seja necessário o exercício de defesa".
Art. 4º. Consideram-se entregues as comunicações:
I - efetivadas conforme disposto nos incisos I e II do artigo anterior, mediante confirmação da ciência do destinatário;
II - realizadas na forma prevista no inciso III do artigo anterior, com o retorno do aviso de recebimento, entregue comprovadamente no endereço do destinatário;
III - na data de publicação do edital no Diário Oficial da União, quando realizadas na forma prevista no inciso IV do artigo anterior.
§ 1º O endereço do destinatário deverá ser previamente confirmado mediante consulta aos sistemas disponíveis ao Tribunal ou a outros meios de informação, a qual deverá ser juntada ao respectivo processo.'
22.		Bem se vê, portanto, que a validade da citação via postal não depende de que o aviso de recebimento seja assinado pelo próprio destinatário da comunicação, o que dispensa, no caso em tela, a entrega do AR em 'mãos próprias'. A exigência da norma é no sentido de o Tribunal verificar se a correspondência foi entregue no endereço correto, residindo aqui a necessidade de certeza inequívoca. 
23.		Não é outra a orientação da jurisprudência do TCU, conforme se verifica dos julgados a seguir transcritos:
Acórdão 3648/2013-TCU-Segunda Câmara | Relator: Ministro José Jorge
'São válidas as comunicações processuais entregues, mediante carta registrada, no endereço correto do responsável, não havendo necessidade de que o recebimento seja feito por ele próprio.'
Acórdão 1019/2008-TCU-Plenário | Relator: Ministro Benjamin Zymler
'É prescindível a entrega pessoal das comunicações pelo TCU, razão pela qual não há necessidade de que o aviso de recebimento seja assinado pelo próprio destinatário. Entregando se a correspondência no endereço correto do destinatário, presume-se o recebimento da citação.'
Acórdão 1526/2007-TCU-Plenário | Relator: Ministro Aroldo Cedraz
'As comunicações do TCU, inclusive as citações, deverão ser realizadas mediante Aviso de Recebimento - AR, via Empresa Brasileira de Correios e Telégrafos, bastando para sua validade que se demonstre que a correspondência foi entregue no endereço correto.'
24.		A validade do critério de comunicação processual do TCU foi referendada pelo Supremo Tribunal Federal, nos termos do julgamento do MS-AgR 25.816/DF, por meio do qual se afirmou a desnecessidade da ciência pessoal do interessado, entendendo-se suficiente a comprovação da entrega do 'AR' no endereço do destinatário:
'EMENTA: AGRAVO REGIMENTAL. MANDADO DE SEGURANÇA. DESNECESSIDADE DE INTIMAÇÃO PESSOAL DAS DECISÕES DO TRIBUNAL DE CONTAS DA UNIÃO. ART. 179 DO REGIMENTO INTERNO DO TCU. INTIMAÇÃO DO ATO IMPUGNADO POR CARTA REGISTRADA, INICIADO O PRAZO DO ART. 18 DA LEI nº 1.533/51 DA DATA CONSTANTE DO AVISO DE RECEBIMENTO. DECADÊNCIA RECONHECIDA. AGRAVO IMPROVIDO.
O envio de carta registrada com aviso de recebimento está expressamente enumerado entre os meios de comunicação de que dispõe o Tribunal de Contas da União para proceder às suas intimações.
O inciso II do art. 179 do Regimento Interno do TCU é claro ao exigir apenas a comprovação da entrega no endereço do destinatário, bastando o aviso de recebimento simples.'
25.	No caso vertente, a citação da Cogepac Arquitetura e Engenharia, Consultoria, Gestão e Planejamento de Cidades Ltda. foi efetuada por meio do endereço proveniente de pesquisa realizada pelo TCU no Sistema CNPJ da Receita Federal, conforme evidenciado no expediente (peça 101) , no aviso de recebimento (peça 103) e na respectiva consulta colacionada aos autos (peça 99) .
26.	Por seu turno, haja vista o insucesso do expediente encaminhado ao endereço proveniente de pesquisa realizada pelo TCU no Sistema CPF da Receita Federal (peças 100, 102, 104, 108 e 110) , a Sra. Maria Celma Veloso da Silva foi citada a partir de endereço obtido junto ao Registro Nacional de Carteira de Habilitação (Renach) com recebimento de forma válida, conforme evidenciado no expediente (peça 106) , no aviso de recebimento (peça 107) e na respectiva consulta colacionada aos autos (peça 110) .
27.	Não é demais ressaltar que os endereços utilizados foram obtidos em fonte de dados oficial e, segundo a jurisprudência desta Corte de Contas, cabe ao responsável manter seu domicílio atualizado perante os órgãos públicos, sendo descabida a arguição de nulidade de comunicação processual nesse sentido, conforme entendimento insculpido nos Acórdão 9805/2019-TCU-Primeira Câmara, da relatoria do Ministro-Subtituto Marcos Bemquerer; 3105/2018-TCU-Primeira Câmara, da relatoria do Ministro Bruno Dantas;  2016/2017-TCU-Segunda Câmara, da relatoria do Ministro Vital do Rêgo; 3254/2015-TCU-Primeira Câmara, da relatoria do Ministro Benjamin Zymler, entre outros.
28.	Verifica-se, pois, que ambos os responsáveis foram notificados, mediante ofícios de citação, de forma bastante zelosa, razão pela qual se comprova devidamente a entrega dos respectivos expedientes em consonância com a lei e a jurisprudência aplicáveis.
29.	Superada a análise acerca da validade das notificações, transcorrido o prazo regimental fixado e mantendo-se inertes as aludidas responsáveis, impõe-se que sejam consideradas revéis, dando-se prosseguimento ao processo, com fulcro no art. 12, § 3º, da Lei 8.443, de 16 de julho de 1992.
30.	Nos processos do TCU, a revelia não leva à presunção de que seriam verdadeiras todas as imputações levantadas contra os responsáveis, diferentemente do que ocorre no processo civil, em que a revelia do réu opera a presunção da verdade dos fatos narrados pelo autor. Dessa forma, a avaliação da responsabilidade do agente não pode prescindir da prova existente no processo ou para ele carreada.
31.	Ao não apresentar suas defesas, as responsáveis deixaram de produzir prova da regular aplicação dos recursos sob suas responsabilidades, em afronta às normas que impõem aos gestores públicos a obrigação legal de, sempre que demandados pelos órgãos de controle, apresentar os documentos que demonstrem a correta utilização das verbas públicas, a exemplo do contido no art. 93 do Decreto-Lei 200/67: 'Quem quer que utilize dinheiros públicos terá de justificar seu bom e regular emprego na conformidade das leis, regulamentos e normas emanadas das autoridades administrativas competentes.'
32.	Com efeito, conforme análises empreendidas na fase interna e pela unidade técnica deste Tribunal no bojo da preliminar, constatou-se a não comprovação da boa e regular aplicação dos recursos federais repassados por força do Termo de Compromisso TC/PAC 66/2012, em razão da inexecução parcial do objeto com vícios construtivos e estruturantes que impediram o regular funcionamento da fração executada com adequada operabilidade dos módulos sanitários do tipo 1, localizados na zona rural do município de Ferreiros/PE, nos termos a seguir transcritos (peça 95, p. 5-6) :
'28. Compulsando os autos, mais especificamente em relação às vistorias realizadas pela Funasa, pela controladoria municipal e pelo órgão de controle externo estadual, observa-se que nenhum módulo sanitário foi considerado totalmente concluído e útil em benefício da população assistida nos sítios da zona rural do município de Ferreiros/PE.
29. Ainda durante a vigência do ajuste, já na primeira vistoria realizada em 13/6/2013 a Funasa constatou que a obra estava paralisada e apontou falhas técnicas estruturantes que comprometiam as unidades em construção.
30. Pela individualidade dos objetos caracterizados como módulos sanitários construídos em determinada localidade, em separado e independentes entre si, a aceitação da execução como válida pode ser considerada de forma divisível, desde que o objeto tenha sido concluído e utilizado de forma adequada.
31. Já a utilidade do objeto pressupõe a conclusão de sua execução de acordo com o atendimento de todas as especificações técnicas exigidas e com o seu regular funcionamento e operabilidade. É dizer que, mesmo diante da possibilidade de uso de um módulo sanitário concluídos com vícios construtivos e estruturantes por parte do beneficiário, não se pode considerar válido o executado para fins de aceitação pelo poder público justamente pelo fato de o objeto se encontrar em estado precário e a utilização inadequada colocando em risco, neste caso, o meio ambiente e a vida das pessoas.
32. Em outras palavras, não se demonstra razoável considerar como aceitável e útil um módulo sanitário com falhas estruturais relacionadas, por exemplo, com a ausência de camada drenante nos sumidouros e/ou tubulação exposta e/ou calçada e parede com rachaduras, conforme constatado pela equipe técnica de engenharia e saneamento da Funasa.
33. Não bastasse isso, a auditoria do Tribunal de Contas do Estado de Pernambuco identificou que a execução física dos serviços contratados estava em desconformidade com a situação financeira do contrato, uma vez que os quantitativos contidos nos boletins de medição não correspondiam àqueles efetivamente executados e foram pagos de forma antecipada, bem como sem o atesto da engenharia fiscal da prefeitura.
34. De fato, perscrutando os autos, verifica-se que os documentos fiscais e recibos foram emitidos e os respectivos pagamentos de R$ 94.754,35 e de R$ 157.017,90 realizados em 21/8/2012 e 31/12/2012, respectivamente (peças 12-13) . De outra banda, o contrato de execução das obras foi assinado em 16/7/2012 (peça 10) , a respectiva nota de empenho emitida em 13/7/2012 e o desembolso financeiro correspondente à execução de 15 unidades medidas em 3/8/2012, em menos de um mês de execução contratual (peça 12, p. 4-5) , e de 26 unidades medidas em 28/12/2012, após pouco mais de cinco meses (peça 13, p. 3-4) , em total dissonância com a realidade fática detectada, de modo que reforça e comprova o entendimento acerca da antecipação de pagamento por serviços ainda não realizados e pactuados.
35. Ademais, o extrato bancário da conta específica, colacionado à peça 16, p. 4, demonstra, ainda, transações financeiras indevidas em novembro de 2012 com a emissão de cheques nos valores de R$ 60.400,00, R$ 10.100,00, R$ 5.000,00 e R$ 23.000,00 que não correspondem com os documentos fiscais emitidos pela empresa contratada, sendo mais um fato que compromete a gestão da coisa pública confiada a Sra. Maria Celma Veloso da Silva e coloca em cheque o tão propalado nexo causal inerente à aplicação dos recursos públicos.'
33.	Mesmo as alegações de defesa não sendo apresentadas, considerando o princípio da verdade real que rege esta Corte, procura-se buscar, em manifestações das responsáveis na fase interna desta Tomada de Contas Especial, argumentos que possam ser aproveitados em favor delas. A Cogepac Arquitetura e Engenharia, Consultoria, Gestão e Planejamento de Cidades Ltda. se manteve silente. Já a defesa apresentada pela Sra. Maria Celma Veloso da Silva não foi suficiente para afastar a irregularidade a ela imputada.
34.	De mais a mais, cabe consignar ainda que a análise preliminar para fins de citação concluiu pela não responsabilização do Sr. Gileno Campos Gouveia Filho, enquanto prefeito sucessor, ante a não comprovação de sua participação nos termos acima configurados, bem como demonstradas as tentativas de resguardar o patrimônio público evidenciadas nos autos, com a adoção de uma série de medidas administrativas perante a empresa contratada e a Funasa no sentido dar continuidade e viabilizar a fração executada em condições precárias (peças 23-28 e 33) , bem como tentar prorrogar a vigência do termo de compromisso por mais doze meses (peças 39-40) , no entanto sem sucesso.
35.	Ademais, à peça 78, constam informações de iniciativas por ele adotadas no âmbito do Tribunal de Contas do Estado de Pernambuco, na Procuradoria da República da 5ª Região, assim como a ação de improbidade administrativa intentada pelo município durante a sua gestão em desfavor da Sra. Maria Celma Veloso da Silva e da Cogepac Arquitetura e Engenharia, Consultoria, Gestão e Planejamento de Cidades Ltda., a despeito de declarado extinto o processo sem resolução do mérito, conforme sentença acostada à peça 80.
36.	Em se tratando de processo em que a parte interessada não se manifestou acerca das irregularidades imputadas, não há elementos para que se possa efetivamente aferir e reconhecer a ocorrência de boa-fé na conduta da responsável, podendo este Tribunal, desde logo, proferir o julgamento de mérito pela irregularidade das contas, conforme nos termos dos §§ 2º e 6º do art. 202 do Regimento Interno do TCU.
37.	Nesse sentido, são os Acórdãos 2.064/2011-TCU-1ª Câmara, da relatoria do Ministro Ubiratan Aguiar; 6.182/2011-TCU-1ª Câmara, da relatoria do Ministro-Substituto Weber de Oliveira; 4.072/2010-TCU-1ª Câmara, da relatoria do Ministro Valmir Campelo; 1.189/2009-TCU-1ª Câmara, da relatoria do Ministro-Substituto Marcos Bemquerer; e 731/2008-TCU-Plenário, da relatoria do Ministro Aroldo Cedraz; dentre outros.
38.	Por derradeiro, no que se refere à ocorrência da prescrição da pretensão punitiva, consoante o incidente de uniformização de jurisprudência deliberado no Acórdão 1441/2016-TCU-Plenário, da relatoria do Ministro Benjamin Zymler, aplica-se o prazo de dez anos previsto no art. 205 do Código Civil vigente, a contar da data de ocorrência do fato tido por irregular.
39.	No presente caso, consideram-se os atos irregulares praticados em 31/12/2012 para a Sra. Maria Celma Veloso da Silva (último dia de seu mandato) e em 13/6/2013 para a empresa contratada pelo poder público, adotando-se como parâmetro a data da primeira vistoria em que foram constatadas as irregularidades, inclusive a obra paralisada (peça 19) . Isso porque o prejuízo ao erário decorre de execução parcial do objeto com vícios construtivos e estruturantes que impediram o regular funcionamento da fração executada. A partir daí, nasceu para a Administração Pública a pretensão para sancionar os responsáveis pelas falhas graves constatadas.
40.	Já o ato que ordenou a citação dos arrolados ocorreu em 25/3/2019, com o despacho do ministro-relator (peça 98) , antes, portanto, do transcurso de dez anos entre esse ato e os fatos impugnados, ocasião em que, reconhecida a interrupção do prazo prescricional, conforme preconiza o art. 202, inciso I, do Código Civil vigente, inexiste no presente processo óbice ao exercício da ação punitiva por parte deste Tribunal.
CONCLUSÃO
41.	Em face da análise promovida, opera-se a revelia em desfavor da Sra. Maria Celma Veloso da Silva e da Cogepac Arquitetura e Engenharia, Consultoria, Gestão e Planejamento de Cidades Ltda. e conclui-se que os atos por elas praticados configuraram dano aos cofres públicos federais, no montante original de R$ 231.315,97, devido a não comprovação da boa e regular aplicação dos recursos federais repassados por força do Termo de Compromisso TC/PAC 66/2012, em razão da execução parcial do objeto com vícios construtivos e estruturantes que impediram o regular funcionamento da fração executada com adequada operabilidade dos módulos sanitários do tipo 1, localizados na zona rural do município de Ferreiros/PE.
42.	Mesmo configurada a revelia do frente à citação deste Tribunal e inexistindo comprovação da boa e regular aplicação dos recursos transferidos, é medida que se impõe dar seguimento ao processo proferindo o julgamento com os elementos até aqui presentes, nos termos do art. 12, § 3º, da Lei 8.443/1992, e art. 202, § 8º, do Regimento Interno desta Corte de Contas.
43.	No tocante à aferição quanto à ocorrência de boa-fé na conduta dos responsáveis, conforme determina o § 2º do art. 202 do Regimento Interno deste Tribunal, em se tratando de processo em que partes interessadas não se manifestaram acerca das irregularidades imputadas, não há elementos para que se possa efetivamente reconhecê-la, podendo esta Corte de Contas, desde logo, proferir julgamento de mérito pela irregularidade das contas, nos termos do § 6º de mesma norma regimental.
44.	Tal interpretação decorre da compreensão de que, relativamente à fiscalização dos gastos públicos, privilegia-se como princípio básico a inversão do ônus da prova, pois cabe ao gestor comprovar a boa aplicação dos dinheiros e valores públicos sob sua responsabilidade.
45.	Destarte, desde logo, devem as contas da Sra. Maria Celma Veloso da Silva e da Cogepac Arquitetura e Engenharia, Consultoria, Gestão e Planejamento de Cidades Ltda. serem julgadas irregulares, procedendo-se às condenações em débito solidário, com a aplicação individual da multa prevista no art. 57 da Lei 8.443/1992, ante a alta reprovabilidade da conduta das responsáveis atentatória à accountability pública.
46.	Por último, observa-se que a análise preliminar da unidade técnica deste Tribunal (peças 95-97) , a qual fora endossada pelo relator deste feito (peça 98) , concluiu pelo afastamento da responsabilidade do Sr. Gileno Campos Gouveia Filho frente às irregularidades tratadas nestes autos, razão pela que se propõe a sua exclusão do rol de responsáveis destes autos."
5.	Diante do exposto, a Secex/TCE ofereceu a seguinte proposta de encaminhamento (peças 40 a 42) :
	5.1. 	considerar revéis a Sra. Maria Celma Veloso da Silva e a empresa Cogepac Arquitetura e Engenharia, Consultoria, Gestão e Planejamento de Cidades Ltda.;
	5.2.	julgar irregulares as contas da Sra. Maria Celma Veloso da Silva e da Cogepac Arquitetura e Engenharia, Consultoria, Gestão e Planejamento de Cidades Ltda. , com fundamento no art. 16, III, alínea c, c/c os arts. 19 e 23, inciso III da Lei 8.443/1992, condenando-os ao pagamento das importâncias a seguir especificadas:
	Data de ocorrência
	Valor histórico (R$) 
	Tipo

	21/8/2012
	91.542,18
	D

	4/1/2013
	157.017,90
	D

	30/1/2015
	19.959,03
	C

	5.3. aplicar à Sra. Maria Celma Veloso da Silva e à empresa Cogepac Arquitetura e Engenharia, Consultoria, Gestão e Planejamento de Cidades Ltda. a multa prevista no art. 57 da Lei 8.443/1992;
	5.4. autorizar, com fundamento no art. 26 da Lei 8.443/1992, o parcelamento, caso requerido, e a cobrança judicial da dívida, nos termos do art. 28, inciso II, da Lei 8.443/1992;
5.5. encaminhar cópia da deliberação que vier a ser proferida ao Procurador-Chefe da Procuradoria da República no Estado de Pernambuco, com base no § 3º do art. 16 da Lei 8.443/1992 c/c o § 7º do art. 209 do Regimento Interno do TCU.
6.	O Ministério Público junto a este Tribunal, representado pelo Procurador Sérgio Ricardo da Costa Caribé, concordou com o encaminhamento sugerido pela unidade técnica (peça 114) . 
	É o Relatório.

não há.

Procurador Sérgio Ricardo Costa Caribé.

TOMADA DE CONTAS ESPECIAL. TERMO DE COMPROMISSO. FUNDAÇÃO NACIONAL DE SAÚDE. EXECUÇÃO PARCIAL DO OBJETO. NÃO CONSECUÇÃO DOS OBJETIVOS PACTUADOS. REVELIA. CONTAS IRREGULARES. DÉBITO COM APLICAÇÃO DE MULTA.

TOMADA DE CONTAS ESPECIAL (TCE)

Secretaria de Controle Externo de Tomada de Contas Especial - SecexTCE.

Trago à apreciação deste Colegiado a Tomada de Contas Especial instaurada pela Superintendência Estadual da Fundação Nacional de Saúde em Pernambuco contra a Sra. Maria Celma Veloso da Silva, na condição de Prefeita na gestão 2009-2012, o Sr. Gileno Campos Gouveia Filho, na condição de Prefeito na gestão 2013-2016, e a Cogepac Arquitetura e Engenharia, Consultoria, Gestão e Planejamento de Cidades Ltda., na qualidade de empresa contratada, em face da não consecução dos objetivos pactuados por meio do Termo de Compromisso TC/PAC 66/2012, celebrado entre o Município de Ferreiros/PE e a referida Fundação, que tinha por objetivo a construção de 84 módulos sanitários do tipo 1 naquela municipalidade.
2.	A TCE em análise é decorrente do Acórdão 3756/2015-TCU-Segunda Câmara (peça 59) , de relatoria do Ministro-Substituto André Luís de Carvalho, por meio do qual determinou-se à Superintendência Estadual da Funasa no Estado de Pernambuco (Suest/PE) a análise da execução do Termo de Compromisso 66/2012, instaurando, caso pertinente, Tomada de Contas Especial e informando o TCU a respeito das providências adotadas.
3.	O TC/PAC 66/2012, que vigorou entre 8/6/2012 a 8/6/2014 (peça 9) , estipulou recursos no total de R$ 517.548,27, sendo R$ 500.000,00 a cargo da União e R$ 17.548,27 a título de contrapartida municipal. A verba federal foi liberada parcialmente, no montante de R$ 250.000,00, em 21/6/2012, mediante a ordem bancária 2012OB804625 (peça 11) .  
4.	O tomador de contas quantificou o dano em R$ 237.134,68 e responsabilizou o Sr. Gileno Campos Gouveia Filho, a Sra. Maria Celma Veloso da Silva e a empresa Cogepac Arquitetura e Engenharia, Consultoria, Gestão e Planejamento Ltda. (peças 52 e 90) . Também foi informada a devolução de R$ 19.959,03 (peças 55 e 64) .
5.	Ocorre que a unidade técnica divergiu da conclusão da Funasa quanto à responsabilização do Sr. Gileno Campos Gouveia Filho, visto que o responsável tomou uma série de medidas administrativas e judiciais a fim de regularizar a execução física e financeira das obras. Dessa forma, entendeu-se que "não se demonstra razoável incluí-lo no rol de responsáveis, ante a não comprovação de sua participação nos termos acima configurados, bem como demonstradas as tentativas de resguardar o patrimônio público." (peça 95) . 
6.	A SecexTCE também efetuou ajuste no cálculo do débito, ponderando que o prejuízo importava no montante de R$ 248.560,08, referente às Notas Fiscais 305 e 341, nos valores, respectivamente, de R$ 94.754,35 e R$ 157.017,90, emitidas em 21/8/2012 e 31/12/2012 (peças 12, p. 3 e 13, p. 2) .
7.	O entendimento acima teve a aquiescência dos dirigentes da unidade técnica (peças 96-97) , e foi por mim placitado, conforme o Despacho de 25/3/2019 (peça 98) . 
8.	Dessa forma, entendo pertinente a exclusão do Sr. Gileno Campos Gouveia Filho do rol de responsáveis desta Tomada de Contas Especial.
9.	A Secretaria especializada promoveu, então, a citação da Sra. Maria Celma Veloso da Silva e da empresa Cogepac Arquitetura e Engenharia, Consultoria, Gestão e Planejamento de Cidades Ltda., a fim de que recolhessem, com os acréscimos legais, o valor original do débito apurado, e/ou apresentassem as alegações de defesa quanto à "não comprovação da boa e regular aplicação dos recursos federais repassados por força do Termo de Compromisso TC/PAC 66/2012, em razão da inexecução parcial do objeto com vícios construtivos e estruturantes que impediram o regular funcionamento da fração executada com adequada operabilidade dos módulos sanitários do tipo 1, localizados na zona rural do município de Ferreiros/PE".
10.	As citações se deram por meio do encaminhamento dos Ofícios 4920/2019-TCU/Seproc e 9802/2019-TCU/Seproc (peças 101 e 106) , de 18/7/2019 e 20/11/2019, respectivamente, para os endereços pesquisados no sistema CPF da Receita Federal e nos sistemas corporativos do TCU, especificamente, por meio de consulta ao Registro Nacional de Carteira de Habilitação (Renach) (peças 99 e 105) . Já os Avisos de Recebimento foram acostados às peças 103 e 107. 
11.	Os responsáveis não encaminharam suas defesas ao TCU nem recolheram o valor do débito, situação que caracteriza a revelia de ambos e autoriza o prosseguimento do feito, a teor da disposição do art. 12, § 3º, da Lei 8.443/1992.
12.	A análise de mérito foi realizada pela SecexTCE que, com o endosso do representante do Ministério Público junto a este Tribunal (peça 114) , à unanimidade, sugeriu julgar irregulares as contas da ex-gestora e da empresa citadas, com a condenação solidária ao recolhimento integral da dívida, assim como a aplicação individual da multa do art. 57 da Lei 8.443/1992, proporcional ao dano.
13.	As irregularidades verificadas em inspeções in loco da Funasa se referem, em resumo, a não comprovação da boa e regular aplicação dos recursos federais repassados por força do TC/PAC 66/2012, em razão da execução parcial do objeto, de 45,24%, conforme trecho extraído do Relatório 3 de Visita Técnica, de 3/9/2015, acostado às peças 60 e 61 e resumido pela única técnica (peça 95, p. 4) :
"a) 38 unidades parcialmente concluídas com pendências estruturantes, tais como: inexistência de camada drenante nos sumidouros, tubulação exposta, calçada com rachadura e abatendo, ausência de instalação elétrica, ausência de vaso sanitário, caixa de descarga, porta, lavatório, dentre outros itens;
b) 3 unidades inacabadas;
c) 1 unidade em estágio executivo incipiente; e
d) 1 unidade identificada no Sítio Vilão não constava na relação original dos beneficiários e, em razão disso, não foi considerada para fins de estimativo de execução."
14.	Além da inexecução parcial do objeto verificada, o Tribunal de Contas do Estado de Pernambuco realizou fiscalização (peças 46 e 47) , na qual se constatou que a execução física dos serviços contratados estava em desconformidade com a situação financeira do contrato, uma vez que os quantitativos contidos nos boletins de medição não correspondiam àqueles efetivamente executados e foram pagos de forma antecipada, bem como sem o atesto da engenharia fiscal da prefeitura, conforme trecho transcrito (peça 46, p. 8 a 14) :
"Em levantamento realizado, em 18 e 19/02/2014, pelo atual Secretário de Administração da Prefeitura de Ferreiros, Sr. Alencar Goncalves da Silva, em companhia da engenheira fiscal do contrato, Viviane Maria, foi constatado que a execução do contrato estava sendo realizada de forma irregular, uma vez que diversos banheiros (MSDs) não estavam concluídos e outros sequer iniciados, apesar de pagos integralmente como se concluídos estivessem.
O resultado final do levantamento realizado pelo Secretário de Administração e pela engenheira Viviana encontra-se às fls. 120 - 134, o qual foi conferido in loco e ratificado pelo signatário deste Relatório. A relação dos banheiros inacabados e/ou iniciados com a indicação dos respectivos beneficiários encontra-se às fls. 120/121, enquanto os banheiros concluídos ou apresentando algum tipo de problema estão relacionados às fls. 122 - 124.
 (...) 
A engenheira Viviane Maria, apesar de ser a responsável técnica pela fiscalização (vide ART nº 11070528 - fls. l16) , não atestou os boletins de medição (vide planilhas - fls. 93/94 e 99/100) e, no entanto, os serviços não executados ou executados parcialmente foram pagos integralmente, caracterizando pagamento indevido.
Em entrevista concedida ao signatário, em 16/07/2014, a engenheira detalha os procedimentos que foram adotados pela prefeitura que culminaram com os pagamentos irregulares, apesar da sua discordância (fls. 135 a 137) . Apenas o representante da empresa contratada, COGEPAC Arquitetura e Engenharia Ltda., assinou os boletins de medição e o primeiro boletim estava pronto, desde 10/05/2012 (fls.93) , apesar de a Ata de Reunião da licitação ter ocorrido em 11/07/2012 (fls.57) , a Ordem de Serviço N° 04/2012 só ter sido emitida em 17/07/2012, e o contrato ter sido empenhado, em 13/07/2012 (fls. 9l) , ou seja, dois meses antes de início dos serviços a 1ª medição já estava pronta."
15.	As obras objeto da avença também foram vistoriadas pela equipe técnica da prefeitura em fevereiro de 2014. Na visita in loco, constatou-se que o projeto não estava sendo observado pela empresa contratada e a obra se encontrava paralisada há mais de sessenta dias. Dos 42 (quarenta e dois) módulos sanitários previstos com a liberação da primeira parcela do ajuste, 41 (quarenta e uma) unidades haviam sido pagas, sendo que 23 (vinte e três) unidades apresentavam inconsistências com o projeto e rachadura na estrutura, em que pese consideradas prontas; 16 (dezesseis) unidades com alvenaria levantada, sem coberta e com a fossa e o sumidouro inconclusos; e 2 (duas) unidades não iniciadas (peça 24, p. 4-18) .
16.	Diante das irregularidades verificadas, a conclusão que se alcança é a de que nenhum módulo sanitário foi considerado totalmente concluído e útil em benefício da população assistida nos sítios da zona rural do Município de Ferreiros/PE, visto que não se demonstra razoável considerar como aceitável um módulo sanitário com as falhas estruturais relacionadas. Ademais, as constatações dos técnicos do TCE/PE indicam irregularidades graves na gestão do instrumento de repasse e no trato com os recursos públicos envolvidos.
17. 	Manifesto minha anuência com as proposições emanadas pelas instâncias técnicas deste Tribunal, cujas conclusões acolho como razões de decidir. De fato, o conjunto de documentos constantes dos autos permite afirmar o irregular emprego dos recursos públicos. 
18 	Como é cediço, a obrigação de comprovar a boa e regular aplicação dos recursos federais recebidos cabe ao gestor, a teor das disposições dos arts. 70, parágrafo único, da Constituição Federal, 93 do Decreto-lei 200/1967 e 66 do Decreto 93.872/1986, e da vasta jurisprudência desta Corte. Vale destacar que incumbe ao responsável fazê-la mediante a apresentação de documentos que comprovem, de forma cabal, a execução do objeto ajustado, bem assim que demonstrem o necessário e imprescindível nexo de causalidade que deve existir entre as despesas havidas e a verba transferida.
19. 	No caso dos autos, a Sra. Maria Celma Veloso da Silva, gestora dos recursos repassados por força do Termo de Compromisso 66/2012, não se desincumbiu do ônus de comprovar a boa e regular aplicação das quantias federais transferidas, nem trouxe aos autos elementos capazes de evidenciar a execução adequada do objeto pactuado.
20. 	A empresa contratada, por sua vez, não concluiu os módulos sanitários previstos no contrato, bem como os executou com vícios construtivos e estruturantes que impediram o regular funcionamento da fração executada com adequada operabilidade. 
21.	Desse modo, a firma Cogepac Arquitetura e Engenharia, Consultoria, Gestão e Planejamento de Cidades Ltda. deve ressarcir aos cofres públicos, em solidariedade com a ex-gestora o débito apurado nestes autos, abatendo-se, na execução, os valores já devolvidos, nos termos do enunciado 128 da Súmula de Jurisprudência do TCU e na forma da legislação em vigor.
22. 	Importante asseverar que não incide no presente caso a prescrição da pretensão punitiva nos moldes delineados pelo paradigmático Acórdão 1441/2016-TCU-Plenário (Relator Ministro Benjamin Zymler e Redator Ministro Walton Alencar Rodrigues) , prolatado no âmbito de Incidente de Uniformização de Jurisprudência, por meio do qual restou assente que a pretensão punitiva do TCU se subordina ao prazo geral de prescrição indicado no art. 205 do Código Civil, contado a partir da data da ocorrência da irregularidade sancionada, nos termos do art. 189, inciso I, do Código Civil, podendo o Tribunal aplicar a multa do art. 57 da Lei 8.443/1992 aos aludidos responsáveis.
23. 	In casu, a irregularidade apurada refere-se à não consecução dos objetivos pactuados no Termo de Compromisso 66/2012, por meio do qual foram repassados recursos federais, no ano de 2012, em razão da inexecução parcial do objeto e consequentemente falta de funcionalidade dos módulos sanitários construídos, verificada a partir de 2013 por meio de inspeções in loco.
24. 	Tendo em conta que o despacho ordinatório da citação do responsável se deu em março de 2019 (peça 98) , não há incidência da prescrição da pretensão sancionatória do TCU.
25.	Cumpre ainda autorizar o pagamento das dívidas em até 36 parcelas mensais e consecutivas, caso solicitado, e a cobrança judicial das dívidas, bem como encaminhar cópia do Acórdão que vier a ser proferido à Procuradoria da República no Estado de Pernambuco, com fundamento no art. 16, § 3º, da Lei 8.443/1992 c/c o art. 209, § 7º, do Regimento Interno do TCU, bem como à Funasa, para ciência.
	 Ante o exposto, manifesto-me por que seja adotada a deliberação que ora submeto a este Colegiado.
T.C.U., Sala das Sessões, em 07 de julho de 2020.
MARCOS BEMQUERER COSTA
Relator